【裁判字號】    88,訴,3013
【裁判日期】    890523
【裁判案由】    返還不當得利
【裁判全文】
臺灣臺中地方法院民事判決  八十八年度訴字第三○一三號
    原      告  丙○○（即尉遲繼堯之遺囑執行人）
    被      告  行政院國軍退除役官兵輔導委員會台中市榮民服務處
                            設.
    法定代理人  乙○○      住.
    訴訟代理人  甲○○      住.
右當事人間請求返還不當得利事件，本院判決如左：
    主      文
原告之訴及假執行之聲請均駁回。
訴訟費用由原告負擔。
    事      實
壹、原告方面：
  一、聲明：被告應將新台幣（下同）三百零三萬四千八百六十四元連同自訴狀送達
      之翌日起至清償日止按年息百分之五計算之利息一併交付予原告，並陳明願供
      擔保請准宣告假執行。
  二、陳述：
  （一）訴外人尉遲繼堯於民國（下同）八十六年六月八日因車禍死亡，其生前留有
        經本院認證之自書遺囑，指定原告及訴外人姚易吾為遺囑執行人兼遺產管理
        人，惟因訴外人姚易吾怠於執行職務，業經親屬會議決議解除其職務並由原
        告一人單獨執行職務，尉遲繼堯雖為榮民，但在大陸地區有配偶付金玲及女
        兒遲秀清，為其法定繼承人，而訴外人尉遲繼堯並已於生前指定原告為遺囑
        執行人兼遺產管理人，付金玲與遲秀清又已指定在台鄉親呂安業及原告為代
        理人，故本案情況依司法院秘書長八十三年十月十四日（83）秘台廳民三字
        第一七六六九號函釋示，應以原告為訴外人尉遲繼堯之遺產管理人，且原告
        依法為尉遲繼堯繼承人之代理人，是被告並無遺產管理權，竟於尉遲繼堯死
        亡後先後向下列金融單位領取存款：(1)於慶豐商業銀行領取二百三十六萬九
        百零五元；(2)於花旗商業銀行領取六十六萬六千七百二十八元；(3)於台中公
        園路郵局七千二百三十一元，合計領取三百零三萬四千八百六十四元，經原
        告表明係本件遺囑執行人及遺產管理人而通知被告後，被告自應將其所領取
        之款項交付原告，幾經交涉被告均置之不理，爰本於不當得利之法律關係請
        求將上開款項加計利息返還予原告。
  （二）本件所涉及台灣地區及大陸地區關係條例之適用，訴外人尉遲君具有退除役
        軍人之身分，應適用上開條例第六十八條處理，惟行政機關則認該條例第六
        十七之一及第六十八條處理對象相同，顯有誤解。蓋六十七條之一乃就一般
        民眾身分而為之規定，而六十八條係專就軍人身分及退除役官兵所為之規定
        ，故凡退除役官兵之繼承事件，自應一律適用第六十八條處理。
  三、證據：提出相驗屍體證明書、尉遲繼堯除戶戶籍謄本、自書遺囑、本院八十八
      年度家聲更字第一號指定親屬會議裁定及確定親屬證明書、親屬會議紀錄、本
      院八十六年十一月十四日八十六年聲繼字第八八號聲明繼承准予備查函、繼承
      人委任呂安業為共同代理人之文件、司法院秘書長八十三年十月十四日（83）
      秘台廳民三字第一七六六九號函、慶豐銀行台中分行八六慶銀中字第一二六號
      函、台灣中區郵政管理局八十六年七月三日第00000000—○八七號函
      等件等件為證。
貳、被告方面：被告未於最後言詞辯論期日到場，據其以前到場所為陳述略稱：
  一、聲明：求為判決如主文所示。
  二、陳述：
      依台灣地區與大陸地區人民關係條例第六十八條及退除役官兵死亡無人繼承遺
      產管理辦法第四條之規定，被告為尉遲繼堯之法定遺產管理人，對於辦理榮民
      遺產案件均有完整的作業及閑熟之經驗，相較於被繼承人自行選任之遺囑執行
      人，對於繼承人應有較完整公平的保障，是行政院大陸委員會八十七年一月十
      九日（８７）陸法字第八六一六五一九號函覆行院國軍退除役官兵輔導委員會
      亦認：「有關函詢具榮民身份之被繼承人僅有大陸地區繼承人，並立有遺囑指
      定遺囑執行人，究應由遺產管理人行院國軍退除役官兵輔導委員會或遺囑執行
      人管理遺產一節，仍應由遺產人行院國軍退除役官兵輔導委員會管理遺產為妥
      。」是被告並非無法律上之原因占有系爭款項，且依行政院國軍退除役官兵輔
      導委員會編印之退除役官兵死亡善後處理及無人繼承遺產管理作業程序之規定
      ：單身亡故榮民之遺產除支付必要善後服務費用外，剩餘存款存入國庫帳戶無
      息保管，被告將於確定繼承人並完成遺產管理工作後將該筆款項發還繼承人，
      故被告無所謂不當得利可言，又依上開管理辦法第八條規定：遺產管理人因管
      理遺產及辦理亡故退除役官兵善後支出之費用，得由遺產內扣除。故尉遲繼堯
      原留有遺款三百零三萬七千六百六十五元，扣除喪葬費用十七萬零四百五十元
      ，聲請公示催告及律師費七千三百零五元，公示催告登報費三千元，僅剩二百
      八十五萬六千九百一十元，並非原告所述尚有三百零三萬四千八百六十四元。
  （三）證據：提出退除役官兵死亡善後處理及無人繼承遺產管理作業程序、行政院
        大陸委員會八十七年一月十九日（８７）陸法字第八六一六五一九號函、台
        灣銀行臺中分行證明函各一份為證。
    理      由
一、被告未於最後言詞辯論期日到場，核無民事訴訟法第三百八十六條各款所列情形
    ，爰依原告之聲請，由其一造辯論而為判決。
二、原告主張其係尉遲繼堯遺囑指定之遺囑執行兼遺產管理人，被告無遺產管理權，
    竟領取尉遲繼堯之遺產，係無法律上之原因而受有利益，爰依不當得利之法律關
    係請求被告將所領取之款項加計利息交付予原告。被告則以依照台灣地區與大陸
    地區人民關係條例第六十八條第一項之規定其係尉遲繼堯之法定遺產管理人，其
    管理該筆遺產並非無法律上之原因，且該筆款項係無息存放於被告所有單身亡故
    榮民遺款存放之統一專戶中，待繼承人確定後即行發還，更無所謂不當得利情事
    等語置辯。
三、本件原告主張其為訴外人尉遲繼堯以遺囑指定之遺囑執行兼遺產管理人，而被告
    於訴外人尉遲繼堯死亡後，逕自金融單位領取尉遲繼堯之存款合計三百零三萬四
    千八百六十四元等情，業據原告提出尉遲繼堯除戶戶籍謄本、本院認證之自書遺
    囑、本院八十六年十一月十四日八十六年聲繼字第八八號聲明繼承准予備查函、
    被繼承人尉遲繼堯親屬會議記錄為證。而被告對於領取訴外人尉遲繼堯身後存款
    之事實亦不否認外，並有慶豐銀行台中分行八六慶銀中字第一二六號函、台灣中
    區郵政管理局八十六年七月三日第00000000—○八七號函等件在卷可憑
    ，是原告此部分之主張堪信為真實，惟原告既以被告無法律上之原因，領取訴外
    人尉遲繼堯身後存款並保管之情，主張被告應返還不當得利，則本件所應審究者
    係被告有否管理系爭遺產之法律上原因？
（一）按台灣地區與大陸地區人民關係條例第六十八條第一項規定：「現役軍人或退
      除役官兵死亡而無人繼承、繼承人有無不明或繼承人因故不能管理遺產者，由
      主管機關管理其遺產。」；又行政院核定之退除役官兵死亡無人繼承遺產管理
      辦法（即依前開條文第三項訂定）第四條規定：「亡故退除役役官兵遺產，由
      行政院國軍退除役官兵輔導委員會所屬安置機構為遺產管理人；亡故退除役官
      兵未安置者，以其住所地退除役官兵服務機構為遺產管理人」，而被繼承人在
      台無繼承人，僅於大陸地區有繼承人，應可認為該繼承人具有因故不能管理遺
      產之情形，而適用上開規定分由各該機構管理其遺產；然本件有疑義者，乃訴
      外人尉遲繼堯生前以遺囑指定原告為遺囑執行人或遺產管理人是否可排除上開
      規定之適用？
（二）按遺產管理人及遺囑執行人依民法第一千一百七十九條、第一千二百十五條之
      規定，原均有管理遺產之權限，然就遺產管理人之選任問題，在民法上有全體
      繼承人拋棄繼承時及無人承認繼承（繼承人有無不明）時之遺產管理人。換言
      之，繼承開始時，須有「繼承人有無不明」或全體繼承人均拋棄繼承之情形，
      始可由親屬會議選定遺產管理人，親屬會議未選定遺產管理人時，方由法院選
      定遺產管理人，若有繼承人者，則無選任或選定遺產管理人之餘地。然本件訴
      外人尉遲繼堯死亡時，有繼承人即配偶付金玲、女兒遲秀清二人，均已向本院
      具狀聲明繼承，是被繼承人死亡時，並無繼承人不明或拋棄繼承之情形，依上
      開規定，自無另行選定或選任遺產管理人問題，依尉遲繼堯之自書遺囑觀之，
      尉遲繼堯於生前即已明知其在大陸有女兒遲秀清，竟預立遺囑，指定原告為其
      身故後之遺產管理人，自與前述規定有違。再按民法關於遺囑執行人之職務，
      僅於第一千二百十五條規定：「遺囑執行人有管理遺產並為執行必要行為之職
      務」，是就遺囑執行人之任務而言，主要係依遺囑之內容執行交付、分配遺產
      。然再就訴外人尉遲繼堯之自書遺囑內容：「以上財產扣除本人身後一切費用
      所有剩餘財產之全部均由遺產管理人依法處置後交付‧‧‧吾女遲秀清。」等
      語觀之，就其遺囑執行之難易而言，顯無指定遺囑執行人之必要。然若依上開
      遺囑內容執行，反而有違背大陸地區人民繼承上限規定之虞，徒增原告執行遺
      囑之困擾。且徵諸台灣地區與大陸地區人民關係條例為兼顧保障台灣地區人民
      及大陸地區繼承人之權益，對於大陸地區人民繼承台灣地區人民遺產多設有特
      別規定，該法第六十八條之規定範圍亦較諸民法第一千一百七十七條僅於繼承
      人有無不明之情形始應設遺產管理人之規定為廣，應係鑒於上開民法第一千一
      百七十七條以下及非訟事件法第七十九條第一項等選任遺產管理人程序之規定
      過於耗時複雜，以及大陸地區人民繼承台灣地區人民遺產之特殊性，所另設之
      特別規定，在現役軍人或退除役官兵死亡而無人繼承、繼承人有無不明或繼承
      人因故不能管理遺產時，專以主管機關為現役軍人或退除役官兵之法定遺產管
      理人，自有優先於上開民法、非訟事件法適用之效力。綜上分析，本院認為尉
      遲繼堯雖以自書遺囑指定原告為遺囑執行人，尚不能排除被告法定遺產管理人
      之地位。從而被告領取系爭遺產而為管理行為尚非無法律上之原因，即與民法
      第一百七十九條不當得利之要件有間。
四、又被告既以遺產管理人之地位，將領取之款項無息存放於單身亡故榮民遺款之統
    一專戶，有台灣銀行臺中分行證明函一份在卷可查，被告自陳待本件繼承人確定
    、遺產處理程序結束後依法發還繼承人，則除被告管理上開遺產並非無法律上之
    原因，已如前述外，而被告未受有利益亦應可認定，原告雖為遺囑執行人，縱未
    能管理上開遺產，對原告本身而言，實難以想像有所損害，又繼承人尚能依法申
    請被告交付遺產，亦顯無受有損害可言。從而，原告基於不當得利之法律關係請
    求被告給付三百零三萬四千八百六十四元及遲延利息，洵無理由，應予駁回，其
    假執行之聲請，因訴之駁回而失所依附，應併駁回之。
五、本件判決之基礎已臻明確，兩造其餘之攻擊防禦方法及舉證，核與判決無影響，
    無庸一一論列，併此敘明。
六、結論：原告之訴為無理由，依民事訴訟法第三百八十五條第一項前段、第七十八
    條判決如主文。
中      華      民      國    八十九    年      五      月    二十三    日
                                        臺灣臺中地方法院民事第四庭
~B法      官  王  邁  揚
右為正本係照原本作成
如不服本判決，應於判決送達後二十日內，向本院提出上訴狀。
中      華      民      國    八十九    年      五      月    二十三    日
~B法院書記官


司法院資訊處製作；財團法人民間司法改革基金會備份。
